臺灣高等法院刑事判決
110年度上訴字第2441號
上  訴  人  臺灣臺北地方檢察署檢察官
被      告  汪昀萱




選任辯護人  劉嘉宏律師
上列上訴人因被告偽造有價證券等案件，不服臺灣臺北地方法院
109年度訴字第1001號，中華民國110年4月13日第一審判決（起
訴案號：臺灣臺北地方檢察署109年度偵字第25850號），提起上
訴，本院判決如下：
    主  文
原判決撤銷。
汪昀萱犯行使偽造私文書罪，處有期徒刑拾月。緩刑貳年，並應
於本案判決確定後陸個月內向國庫支付新臺幣壹拾萬元。
未扣案如附表所示之物均沒收之。
    事  實
一、汪昀萱長年以票貼方式向鄭瑞雲貸借款項，緣因其承攬臺中
    市○○實業股份有限公司（下稱○○公司）投資興建之婚宴會館
    室內裝修工程，需錢孔急，而向鄭瑞雲以票貼方式借款，經
    鄭瑞雲要求所提出之支票，需有○○公司擔保，便於民國108
    年6月間之某日，在其位於臺北市○○區○○○路000號11樓之住
    處內，意圖自己不法所有而基於行使偽造私文書、詐欺取財
    之犯意，未經○○公司負責人林志成之同意，在其前所購得發
    票人為品佶美有限公司、付款人為臺灣中小企業銀行南臺北
    分行、支票號碼AY0000000號、AY0000000號、AY0000000號
    之支票3紙（下稱本案支票）原空白之受款人欄位均填載「
    林志成」、發票日及金額欄位分別填載「108年7月12日、86
    5600」、「108年6月12日、890000」及「108年7月29日、86
    5600」等文字後，再委由不知情之刻印業者，偽刻「林志成
    」之印章1顆（未扣案），由其在本案支票3紙之背面用印以
    偽造「林志成」之印文共3枚，再簽署其個人之署押，以此
    等方式偽造受款人「林志成」背書轉讓本案支票予其個人之
    私文書，並將本案支票交付與鄭瑞雲而為行使，使鄭瑞雲陷
    於錯誤而交付借款新臺幣2,621,200元，足生損害於林志成
    、鄭瑞雲及提示本案支票之金融機構對於支票管理之正確性
    。嗣因汪昀萱未能如期還款，待鄭瑞雲先後於108年6月13日
    、7月19日及8月5日，持本案支票前往臺灣銀行和平分行提
    示，均因存款不足而無法兌現，始知受騙。
二、嗣汪昀萱於犯罪未被發覺前，主動於109年3月31日具狀向臺
    灣臺北地方檢察署檢察官承認犯罪，而自首接受裁判。
三、案經汪昀萱自首後由臺灣臺北地方檢察署檢察官偵查起訴。
    理  由
壹、程序部分
一、按被告以外之人於審判外之陳述，雖不符刑事訴訟法第159
    條之1至第159條之4等規定，而經當事人於審判程序同意作
    為證據，法院審酌該言詞陳述或書面陳述作成時之情況，認
    為適當者，亦得為證據，刑事訴訟法第159條之5第1項定有
    明文。查本件檢察官、被告汪昀萱暨被告之辯護人對於下述
    本院採為認定犯罪事實依據之各項被告以外之人於審判外作
    成之相關供述證據之證據能力，均同意有證據能力（見本院
    卷第43頁），亦未於言詞辯論終結前聲明異議（見本院卷第
    97至101頁），另本院審酌該等證據之取得過程並無瑕疵，
    與本案待證事實間復具有相當之關聯性，以之為本案證據並
    無不當，自得採為本件認定事實之基礎。
二、又其餘本判決所採之非供述證據亦均經法定程序取得，無不
    得為證據之情形，自均有證據能力，併此敘明。
貳、實體部分
一、認定犯罪事實所憑之證據及理由
  ㈠上開犯罪事實，業據被告於原審、本院之準備程序及審理中
    均坦承不諱（原審卷第42、96、100頁、本院卷第62、91頁
    ），核與證人鄭瑞雲於偵查中之證述情節大致相符(109他53
    53卷第93至97頁)，並有本案支票影本(109他5353卷第77至7
    9頁)、財團法人金融聯合徵信中心查詢資料(109他5353卷第
    33頁、第39至40頁)、經濟部商工登記公示資料(109他5353
    卷第31至32頁)、台灣票據交換所退票理由單(109他5353卷
    第81頁)，足認被告前揭任意性自白與事實相符，堪以採信
    。是以，本案事證明確，被告之犯行洵堪認定，應予依法論
    科。
　㈡至辯護人為被告辯稱：被告多年來均係以票貼方式向被害人
    鄭瑞雲借款，雙方資金往來密切，被告主觀上並無不法所有
    意圖詐取被害人財物云云。惟查，上開發票人為品佶美有限
    公司、付款人為臺灣中小企業銀行南臺北分行、支票號碼AY
    0000000號、AY0000000號、AY0000000號之支票3紙係被告所
    購入，且購入時發票日、金額、受款人等欄位均係空白，被
    告顯可預見，發票人並無還款之資力，且被害人鄭瑞雲與被
    告有長年資金往來，應亦知悉被告當時之資力狀況，是於被
    告持上開支票借款時，始要求上開支票上需有○○公司負責人
    林志成之簽名、背書始願意借款，此亦為被告所自承（本院
    卷第91頁），並經證人即被害人鄭瑞雲於偵查中具結後證稱
    ：當初被告很多票給我，至於這三張票，我印象中被告說是
    林志成給他的工程款，好像就是被告台中的○○會館的工程，
    但這些都是被告說的，我才以為是林志成給被告，被告在票
    貼給我，我認為沒問題等語（他字卷第94、95頁），及於本
    院審理中陳稱：我跟被告認識20幾年，從4年前，被告開始
    拿芭樂票來票貼，我後來有發現，所以我要求要有○○公司的
    票我才收，我不要她的芭樂票等語（本院卷第92頁），足徵
    被告係為順利借款而虛捏上開票據係由被害人林志成所交付
    用以支付工程款所用，並為上開偽造文書、行使偽造文書之
    犯行，客觀上有施用詐術之行為，主觀上有不法所有之意圖
    甚明，辯護人所辯，顯不足為有利被告之認定。
二、論罪
　㈠起訴書雖謂被告購進發票人為品佶美有限公司、付款人為臺
    灣中小企業銀行南臺北分行、支票號碼AY0000000號、AY000
    0000號、AY0000000號之支票3紙原空白之受款人欄位均填載
    「林志成」、發票日及金額欄位各填載「108年7月12日、86
    5600」、「108年6月12日、890000」及「108年7月29日、86
    5600」等文字後持以行使，詐調現金，各支票終遭退票，認
    被告所犯係修正前刑法第201條第1項之偽造有價證券罪名及
    刑法第216、210條之行使偽造私文書等罪名。然「俗稱芭樂
    票之支票，係指利用偽造或變造他人身分證明，冒名向金融
    行庫虛設帳戶並領取甲存空白支票使用，或以相當對價或其
    他方式，委請知情之人至金融行庫設立帳戶並請領甲存支票
    供自己使用者而言，後者又稱為人頭票；上開被冒名設立帳
    戶者或提供人頭設立帳戶者，帳戶內通常並無足支付支票金
    額之存款，跳票之機率甚高，其中利用偽造或變造他人身分
    證明虛設帳戶而請領甲存空白支票並簽發行使者，明顯屬偽
    造有價證券，而簽發人頭票，未必當然係偽造有價證券，仍
    須視該提供人頭者有無授權為斷」，最高法院著有92年台上
    字第4453號、93年台上字第179號判決可資參照，足見被告
    如係自市場上購買所謂「芭樂票」使用，是否構成偽造有價
    證券，仍需視該人頭有無授權為斷，並非一使用「芭樂票」
    ，即觸犯偽造有價證券罪或行使偽造有價證券罪。
  ㈡公訴意旨既係載明被告係購得上開票據，則既未舉證證明被
    告有明知本案支票係屬失竊贓物，或逕行挪用，本院亦查無
    積極確證足證其情，依罪疑唯輕原則，自不能逕論以偽造有
    價證券及行使偽造有價證券罪。而行使偽造有價證券以詐取
    財物，其取得財物行為，固已包含於該行使偽券行為之內，
    並不另成詐欺罪名，惟本案起訴書所載之犯罪事實及所犯法
    條部分，均未載明本案另構成詐欺取財罪，惟就犯罪事實以
    觀仍屬同一之基本社會事實，且於本院審理時已告知被告前
    開罪名，檢察官、被告、辯護人並就此部分辯論，無礙雙方
    訴訟法上防禦權之行使，爰依刑事訴訟法第300條規定變更
    起訴法條，並就與之具有裁判上一罪關係之行使偽造私文書
    罪部分，併予審究，先予敘明。
　㈢核被告所為，係犯刑法第216條及第210條之行使偽造私文書
    罪、第339條第1項之詐欺取財罪。被告偽造印章、印文之行
    為，為偽造私文書之部分行為；又其偽造私文書之低度行為
    ，復為行使偽造私文書之高度行為所吸收，均不另論罪。
  ㈣被告利用不知情之刻印業者遂行其行使偽造私文書之犯行，
    為間接正犯。 
　㈤被告所犯上開行使偽造私文書及詐欺取財罪間，係屬一行為
    同時觸犯數罪名，為想像競合犯，應依刑法第55條規定，從
    一重之行使偽造私文書罪處斷。
  ㈥被告為前開犯行後，於犯罪尚未被發覺時，即主動具狀向臺
    灣臺北地方檢察署檢察官承認其前開犯行等情，有被告於10
    9年4月9日之刑事自首狀在卷可查（109他5353卷第3至5頁）
    。是被告符合自首之要件，爰依刑法第62條前段之規
　　定，減輕其刑。
三、撤銷、量刑及沒收之理由　　
　㈠原審認被告犯行，罪證明確，予以論罪科刑，固非無見。惟
    查，原判決認被告犯刑法第216條、第210條及刑法第339條
    ，並於110年3月16日審理期日另補充告知刑法第339條第1項
    詐欺取財罪，惟未依刑事訴訟法第300條變更起訴法條，復
    漏未於理由中交代為何未就詐得之款項諭知沒收，均有未洽
    ，檢察官據此上訴指摘原審判決理由有所不當，為有理由，
    自應由本院將原判決撤銷改判。
  ㈡爰以行為人之責任為基礎，審酌被告因需錢孔急，不思循適
    法途徑妥為覓得借款之擔保，竟在購入之本案支票上偽造私
    文書並加以行使，所為誠值非難；惟慮及被告犯後坦認犯行
    ，且被告已取得林志成之原諒（原審卷第53至55頁），並已
    全額償還被害人鄭瑞雲本次遭詐騙之款項（本院卷第92頁）
    ，態度尚佳；再參酌被告為本案犯行之動機及目的，被告本
    案偽造私文書之數量，對被害人所生損害等犯罪情節；末衡
    以被告自陳碩士畢業之智識程度、從事室內裝修之職業、月
    收入約7萬元，離婚、有3名成年子女正在就學，需負擔子女
    部分學費之家庭經濟狀況等一切情狀（原審卷第101頁），
    量處如主文第2項所示之刑。
　㈢查被告未曾因故意犯罪受有期徒刑以上刑之宣告，有被告之
    臺灣高等法院被告前案紀錄表在卷可憑，其因一時失慮，致
    罹刑典，固非可取，惟審酌其犯後始終坦認犯行，顯具悔意
    等情，本院認經此偵審程序及刑之宣告，其應知警惕，另衡
    以林志成表示願意原諒被告之意見（原審卷第53至55頁），
    及被告就本件借貸之債務已償還與鄭瑞雲（本院卷第92頁）
    等情，至被害人鄭瑞雲雖於本院陳稱我覺得被告騙我很多錢
    ，被告到處騙人，欠很多人錢，不太能原諒被告，都拿這種
    偽造的票到處騙，然後避不見面等語，惟被害人鄭瑞雲並未
    提出任何資料供本院參酌，且與本案無直接關連，故本院仍
    認所宣告之刑以暫不執行為適當，並衡酌其於本案之犯罪情
    節，爰依刑法第74條第1項第1款之規定，宣告緩刑2年。惟
    由於被告所為仍係有害於社會法益之犯罪，為確保其記取教
    訓並建立尊重交易秩序與他人財產之正確觀念，日後重視法
    律規範秩序，認有課予一定負擔之必要，併依刑法第74條第
    2項第4款規定，命其應於判決確定日起6個月內向國庫支付1
    0萬元，以勵自新。
　㈣沒收
  ⒈按偽造之印章、印文或署押，不問屬於犯人與否，沒收 之，
    刑法第219條定有明文，且此係義務沒收之規定，不論上開
    偽造之物有無搜獲扣案，均應依法沒收之。查未扣案如附表
    編號1至3所示之本案支票背面林志成背書印文、編號4所示
    之林志成印章，均為被告本案所偽造，復無證據證明已滅失
    ，自應依法宣告沒收。
　⒉犯罪所得，屬於犯罪行為人者，沒收之；前2項之沒收，於全
    部或一部不能沒收或不宜執行沒收時，追徵其價額；犯罪所
    得已實際合法發還被害人者，不予宣告沒收或追徵，刑法第
    38條之1第1項前段、第3項、第5項分別定有明文。本件被告
    自承因本案之犯罪所得為2,621,200元，又被告已全部償還
    被害人鄭瑞雲，已如前述，鑑於沒收不法所得制度乃基於「
    任何人不得保有犯罪所得」之原則，則被告之犯罪所得實際
    上已遭剝奪，倘再就被告之犯罪所得予以宣告沒收，將有過
    苛之虞，爰依刑法第38條之2第2項規定，不予宣告沒收。
據上論斷，應依刑事訴訟法第369條第1項前段、第364條、第299
條第1項前段、第300條，判決如主文。
本案經檢察官游明慧提起公訴，檢察官劉文婷提起上訴，檢察官
曾鳳鈴到庭執行職務。
中　　華　　民　　國　　110 　年　　9 　　月　　29　　日
                  刑事第七庭    審判長法　官  孫惠琳
                                      法　官  張育彰
                                      法　官  王惟琪
以上正本證明與原本無異。
如不服本判決，應於收受送達後20日內向本院提出上訴書狀，其
未敘述上訴之理由者並得於提起上訴後20日內向本院補提理由書
（均須按他造當事人之人數附繕本）「切勿逕送上級法院」。
                                      書記官  陳怡君
中　　華　　民　　國　　110 　年　　9 　　月　　30　　日
附錄：本案論罪科刑法條全文
刑法第210條
偽造、變造私文書，足以生損害於公眾或他人者，處五年以下有
期徒刑。　　　

刑法第216條
行使第二百一十條至第二百一十五條之文書者，依偽造、變造文
書或登載不實事項或使登載不實事項之規定處斷。　　　

刑法第339條
意圖為自己或第三人不法之所有，以詐術使人將本人或第三人之
物交付者，處五年以下有期徒刑、拘役或科或併科五十萬元以下
罰金。
以前項方法得財產上不法之利益或使第三人得之者，亦同。
前二項之未遂犯罰之。
附表：　
編號 偽造之印文及印章 備註 1 支票號碼AY0000000 金額86萬5,600元 發票日108年7月12日 背書人林志成（印文） 見109他5353卷第79頁 2 支票號碼AY0000000 金額89萬元 發票日108年6月12日 背書人林志成（印文） 見109他5353卷第79頁 3 支票號碼AY0000000 金額86萬5,600元 發票日108年7月29日 背書人林志成（印文） 見109他5353卷第79頁 4 林志成印章 見109他5353卷第79頁（林志成印章之印文）